【裁判字號】    98,上訴,339
【裁判日期】    980416
【裁判案由】    偽造文書
【裁判全文】
臺灣高等法院刑事判決                 98年度上訴字第339號
上  訴  人  臺灣臺北地方法院檢察署檢察官
被      告  乙○○
                      樓
            甲○○
            丁○○
以上三人共同
選任辯護人  謝震武律師
            甘存孝律師
上列上訴人因被告偽造文書案件，不服臺灣臺北地方法院97年度
訴字第2019號中華民國97年12月23日第一審判決（起訴案號：臺
灣臺北地方法院檢察署97年度偵續字第456號），提起上訴，本
院判決如下：
    主  文
上訴駁回。
    理  由
一、公訴意旨略以：被告乙○○、甲○○、丁○○分別為臺北市
    醫師公會（下稱醫師公會）第十四屆理事長、監事及專員，
    該醫師公會於民國94年10月17日選舉第十四屆常務監事時，
    被告甲○○因與告訴人丙○○同票，而協議由告訴人先行擔
    任常務監事，任期自94年10月17日起至96年4月16日止，之
    後再由被告甲○○繼任常務監事，告訴人並因此預先簽具列
    有日期為96年4月15日之請辭常務監事辭呈。嗣於96年4月18
    日18時許，在臺北市○○路○段74號6樓醫師公會之會議室
    內，被告乙○○、甲○○、丁○○各以列席、出席、擔任記
    錄之身分，參加由告訴人所召集之醫師公會第十四屆第三次
    臨時監事會（下稱系爭臨時監事會），嗣後，該會之監事林
    泉育於會議中先行離開，告訴人亦因被告乙○○提出應討論
    告訴人之常務監事辭呈後，旋即宣布散會離開，在場監事僅
    餘被告甲○○、許自齊、劉秀雯、黃宗炎四名，且該會之同
    屆另一監事俞志誠並未實際參與開會。詎被告乙○○、甲○○、丁○○竟於推舉被告甲○○為監事會主席，決議通過告
    訴人之常務監事請辭案後，共同基於偽造文書之犯意聯絡，
    偽造未出席之監事俞志誠出席並與被告甲○○、許自齊、劉
    秀雯、黃宗炎等監事，一致決議通過告訴人之常務監事請辭
    案之會議紀錄，並於96年4月16日，以醫師公會名義行文檢
    送該會議紀錄請臺北市政府社會局備查而行使之，足以生損
    害於告訴人及臺北市政府社會局對於醫師公會之監督職權，
    因指被告三人均涉犯刑法第216條、第210條之行使偽造私文
    書罪嫌云云。
二、按犯罪事實應依證據認定之，無證據不得認定其犯罪事實。
    又不能證明被告犯罪者，應諭知無罪之判決，刑事訴訟法第
    154條第2項、第301條第1項分別定有明文。再按，事實之認
    定，應憑證據，如未能發現相當證據，或證據不足以證明，
    自不能以推測或擬制之方法，為裁判基礎；且認定不利於被
    告之事實須依積極證據，苟積極證據不足為不利於被告事實
    之認定時，即應為有利於被告之認定；另認定犯罪事實所憑
    之證據，雖不以直接證據為限，間接證據亦包括在內，然無
    論直接證據或間接證據，其為訴訟上之證明，須於通常一般
    之人均不致有所懷疑，而得確信其為真實之程度者，始得據
    之為有罪之認定，倘其證明尚未達到此一程度，而有合理之
    懷疑存在，無從使事實審法院得有罪之確信時，即應由法院
    為諭知被告無罪之判決（最高法院40年臺上字第86號、30年
    上字第816號、76年臺上字第4986號判例參照）。況刑事訴
    訟法第161條第1項亦規定，檢察官就被告犯罪事實，應負舉
    證責任，並指出證明之方法，是檢察官對於起訴之犯罪事實
    ，應負提出證據及說服之實質舉證責任，倘其所提出之證據
    ，不足為被告有罪之積極證明，或其指出證明之方法，無從
    說服法院以形成被告有罪之心證，基於無罪推定之原則，自
    應為被告無罪判決之諭知（最高法院92年度臺上字第128號
    判例意旨參照）。末按告訴人之告訴，係以使被告受刑事訴
    追為目的，是其陳述是否與事實相符，仍應調查其他證據以
    資審認，亦據最高法院52年臺上字第1300號判例闡釋甚明。
三、公訴人指被告乙○○、甲○○、丁○○涉犯刑法第216條、
    第210條之行使偽造私文書罪嫌，無非以告訴人之指述、證
    人黃宗炎、俞志誠之證述、臺北市醫師公會96年4月10日第
    十四屆第三次臨時監事會會議紀錄、臺北市醫師公會96年4
    月16日（九六）北市醫會字第069號函等為其論據。訊據被
    告乙○○、甲○○、丁○○均承認有於96年4月10日分別以
    理事長列席、監事出席及專員擔任紀錄之身份，參與系爭臨
    時監事會，該次臨時監事會會議紀錄中，並記載「3.一致推
    薦甲○○監事擔任主席」及「決議：一致通過邱常務監事請
    辭」等文字之事實，惟均堅詞否認有何行使偽造私文書犯行
    ，並均辯稱：俞志誠確實在系爭臨時監事會會議結束前即到
    場參加會議，也在簽到單上簽名，並支領車馬費，被告等並
    無偽造俞志誠出席之紀錄；又俞志誠到場後，經由主席即被
    告甲○○及法律顧問徐景星律師向其解說會議過程及進行狀
    況後，俞志誠同意由被告甲○○擔任主席，並同意告訴人之
    常務監事請辭案，事後親簽會議紀錄確認回覆單，記錄人員
    即被告丁○○依前開事實及文件制作會議紀錄，非但客觀上
    無偽造文書之行為，主觀上更無偽造文書之故意至明，更遑
    論被告乙○○與甲○○有偽造文書之共同決意及行為分擔；
    於系爭臨時監事會臨時動議階段，被告乙○○報告應討論告
    訴人之常務監事辭呈後，告訴人即違法宣布散會而離開，在
    場監事僅餘被告甲○○、劉秀雯、黃宗炎、許自齊四人（是
    時監事林泉育已先行離開），惟經詢問在場法律顧問徐景星
    律師後，以無人依督導各級人民團體實施辦法第八條第一項
    但書提出清點人數之動議，故出席人數之計算，仍以簽到或
    報到之人即六人為準，而在場之四人（已過出席人數之半數
    ）全數贊同告訴人之常務監事請辭案，故即使俞志誠未至現
    場參加會議，在場監事仍可合法通過告訴人之常務監事請辭
    案，臺灣高等法院97年度上字第356號民事判決業已確認告
    訴人與醫師公會間之常務監事委任關係不存在，是告訴人實
    無受任何損害可言，而臺北市社會局對於醫師公會之監督職
    權亦根本未受有任何損害或損害之虞等語。
四、經查：
  (一)被告乙○○、甲○○、丁○○分別為醫師公會第十四屆理事
    長、監事及專員，該醫師公會於94年10月17日選舉第十四屆
    常務監事時，被告甲○○因與告訴人丙○○同票，而協議由
    告訴人先行擔任常務監事，任期自94年10月17日起至96年4
    月16日止，之後再由被告甲○○繼任常務監事，告訴人並因
    此預先簽具列有日期為96年4月15日之請辭常務監事辭呈；
    另於96年4月10日18時許，在醫師公會位於臺北市○○路○
    段74號6樓會議室，被告乙○○、甲○○、丁○○各以列席
    、出席、擔任記錄之身分，參加由告訴人所召集之系爭臨時
    監事會，會議進行中，醫師公會之監事之一林泉育先行離開
    ，嗣被告乙○○於會議討論事項共五案均討論完畢後，提出
    臨時動議欲討論告訴人常務監事請辭案，然身為主席之告訴
    人未待討論上開臨時動議即宣布散會並離開，剩餘在場之出
    席者即被告甲○○、劉秀雯、黃宗炎、許自齊即推舉被告甲○○繼續擔任主席，並全數通過告訴人之常務監事辭職案；
    而該日之會議紀錄中則記載：「三、臨時動議（一）丙○○
    常務監事請辭案提請討論。1.該案與現任常務監事相關，故
    邱常務監事孝震先離席。2.劉秀雯、甲○○、許自齊、黃宗
    炎、俞志誠共五位監事，已達法定人數。3.一致推薦甲○○
    監事擔任主席。決議：一致通過邱常務監事請辭」等文字，
    嗣後被告丁○○復於96年4月16日以醫師公會、代表人理事
    長乙○○名義，寄發（九六）北市醫會字第069號函，檢送
    系爭臨時監事會會議紀錄予臺北市政府社會局備查等情，固
    為被告三人所不爭執（見本院卷第50頁），且經證人即在場
    之醫師公會監事黃宗炎於檢察官訊問時（見96年度他字第45
    62號卷《下稱他字卷》第161頁）；證人即告訴人丙○○、
    證人俞志誠於原審審理時分別結證屬實（見原審卷第80頁、
    第82頁至第82頁反面），及醫師公會系爭臨時監事會會議紀
    錄、簽到單、醫師公會96年4月16日（九六）北市醫會字第
    069號函、告訴人簽署之辭呈、系爭臨時監事會會議錄音光
    碟、譯文、勘驗筆錄等件附卷可稽（見96年度他字第4562號
    卷第33頁、第34頁、第36頁、第72頁至第88頁）。而醫師公
    會之理、監事會議係由會務人員記錄一節，已據台北市醫師
    公會議事規則規定甚明，有台北市醫師公會議事規則一件在
    卷可憑（見偵續字第456號卷第156頁），本件被告丁○○既
    係醫師公會之專員，並如前述自告訴人擔任主席起即負責系
    爭臨時監事會會議紀錄，顯見被告丁○○該次係受醫師公會
    指派擔任會議記錄，是被告丁○○製作系爭臨時監事會會議
    紀錄，並非無製作權之人。按刑法第210條之偽造私文書罪
    ，以行為人主觀上認識其為無製作權之人，及知悉內容反於
    事實，仍故為假冒有製作權之他人名義，製作不實文書之意
    思，並客觀上進而有實施制作此項不實內容之文書犯行，致
    使公眾或他人有足生損害之虞，為其犯罪構成要件（最高法
    院83年度台上字第1359號判決意旨參照）。被告丁○○就系
    爭臨時監事會會議紀錄既係有製作權之人，依前開說明，其
    製作該會議紀錄，自不能指被告丁○○、乙○○、甲○○三
    人有無權製作而冒用他人名義製作私文書之犯行，被告等所
    為，與刑法第210條之偽造私文書罪構成要件尚屬有間。
  (二)而證人徐景星律師在上開系爭臨時監事會有以法律顧問身分
    列席，全程在場，且在上開告訴人宣布散會離開後，在場之
    出席者即被告甲○○、劉秀雯、黃宗炎、許自齊監事繼續開
    會，並推舉被告甲○○繼續擔任主席、全數通過告訴人之常
    務監事辭職案等等過程，均係被告等人詢問徐景星律師後繼
    續進行之程序一節，已據證人即系爭臨時監事會之法律顧問
    徐景星於原審審理時證述明確（見原審卷第86頁反面至第87
    頁）；且徐景星律師當時確有在場，亦經告訴人於本院審理
    時陳明在卷（見本院卷第107頁）。被告等人既就該等程序
    之適法性就教於法律顧問，自難以告訴人已就其辭職案已另
    訂開會日期，即謂被告等人有何偽造文書之犯意。又證人俞
    志誠為醫師公會之監事之一，於96年4月10日確有到場參與
    系爭臨時監事會，然非在系爭臨時監事會召開之初即到場參
    與，而係在被告甲○○、劉秀雯、黃宗炎、許自齊推舉被告
    甲○○繼續擔任主席，並全數通過告訴人之常務監事辭職案
    後，始到達會場等情，業據被告乙○○、甲○○、丁○○於
    偵查中陳明在卷（見96年度他字第4562號卷第42頁至第43頁
    ），並經證人俞志誠於偵查及原審審理時；證人即系爭臨時
    監事會之法律顧問徐景星於原審審理時證述明確（見96年度
    他字第4562號卷第162頁、原審卷第78頁至第81頁、第86頁
    反面至第87頁），復有前開簽到單、系爭臨時監事會會議錄
    音譯文所顯示之開會情形足稽，堪信為真實。而依證人俞志
    誠於原審審理時所述：伊於96年4月10日20時許參加系爭臨
    時監事會，到場後被告乙○○及被告甲○○、證人徐景星有
    向伊說明告訴人提出辭呈、其他監事推舉被告甲○○接任常
    務監事之事，因為當時選舉時本即有告訴人與被告甲○○任
    期各半之共識，是伊就告訴人請辭案及推舉被告甲○○接任
    常務監事案，均明確表示同意等語（見原審卷第78頁至第79
    頁）；且證人徐景星亦於原審審理時證稱：俞志誠當天有到
    場參與會議，俞志誠到場後，伊有就告訴人請辭常務監事案
    與之討論，被告甲○○亦有表示意見，嗣後俞志誠有表示同
    意等語在卷（見原審卷第87頁），核與證人俞志誠所述相符
    ；足見證人俞志誠當日與會後，尚留在會場之被告乙○○、
    甲○○、證人徐景星律師，針對系爭臨時監事會臨時動議之
    討論事項，即告訴人請辭案及被告甲○○接任常務監事案，
    有向俞志誠說明並徵詢其意見後，俞志誠確實對於監事被告
    甲○○、劉秀雯、黃宗炎、許自齊所為通過告訴人請辭案、
    選任被告甲○○接任常務監事之決議表示同意，而與彼等之
    意見一致。
  (三)而醫師公會之監事均為從業醫師，因業務繁忙，開會時容有
    遲到或早退之情形，只要有簽到就算到場出席，會議紀錄上
    亦不會記載何人遲到早退之情形，若有出席簽名，即應就該
    次會議決議內容負責等情，業據證人俞志誠於原審審理時證
    述：醫師公會開會，因為每位醫師都很忙，很難一開始全部
    到齊，只要在會議結束前有人到就算到，不管是會議當中的
    那一個時間，彼等平日召開之醫學會及理監事會議都是這樣
    ，但也要到達的醫師有一半以上會議才會有效，在告訴人擔
    任監事期間，每次監事會議也是這樣，有時有些人先離開，
    有些人晚到，只要有簽到就算到場，如果有簽名的話，當天
    的理監事會議就要負全部的責任，如果認為有問題就應該全
    程在場等語甚明（見原審卷第80頁至第81頁）；且被告甲○○係在渠等針對告訴人請辭、選任被告甲○○接任常務監事
    等案向俞志誠說明並徵詢其意見後，始宣布「那我們今天的
    會議就到這裡結束」等情，亦有上開系爭臨時監事會會議錄
    音譯文可憑（見96年度他字第4562號卷第87頁反面）；況於
    系爭臨時監事會結束後，被告丁○○復於97年4月12日，以
    傳真方式，將其製作之系爭臨時監事會會議紀錄傳真於各監
    事確認，並註明請監事於一週內（即97年4月18日）前簽名
    回覆以示確認，若須修改，亦須於修改後回傳等文字，而出
    席系爭臨時監事會之監事即被告甲○○、證人黃宗炎、證人
    俞志誠、許自齊、劉秀雯，均於傳真上：「本會第三次臨時
    監事會會議紀錄審閱後無誤」之欄位後親自簽名確認，且無
    任何修正意見，此有該等傳真影本五紙在卷可證（見96年度
    他字第4562號卷第89頁至第93頁）；且證人黃宗炎於檢察官
    訊問；證人俞志誠於檢察官訊問及原審審理時，均證稱有在
    上開傳真上親簽回覆、無加註修改意見等語在卷（見96年度
    他字第4562號卷第161頁至第162頁、原審卷第79頁反面）。
    足徵證人俞志誠確有出席系爭臨時監事會，且對於告訴人請
    辭案及被告甲○○接任常務監事案表示同意，復對於會議紀
    錄傳真確認並無異議，是被告丁○○基於對於上開醫師公會
    各項會議出席人員出席模式之認知，主觀上認為俞志誠在會
    議結束前，確已出席系爭臨時監事會，且同意告訴人常務監
    事請辭案，始於會議紀錄上，記載劉秀雯、甲○○、許自齊
    、黃宗炎、俞志誠五人均決議一致通過告訴人常務監事請辭
    案之內容，尚難謂有何偽造文書之犯意。
  (四)又告訴人係在被告乙○○提出討論告訴人常務監事辭職案後
    ，隨即表示「這個事情我想下一次再開會」，嗣被告乙○○
    表示因告訴人辭呈上之辭職日期九十六年四月十六日將屆至
    ，有時間上之急迫性，故有於該次會議討論之必要，證人徐
    景星復告知於此合議制會議，主席並無片面擅自主張會議散
    會之權利後，告訴人仍不附任何理由，未得其餘出席監事同
    意，片面宣布會議結束，隨即離開會場，而在場之監事始推
    舉被告甲○○續任該次會議主席等情，此參會議錄音記錄譯
    文內容即明（見96年度他字第4562號卷第83頁反面至第84頁
    ）。告訴人雖於原審審理時證稱：伊有告知被告乙○○有關
    伊之常務監事辭職案，係重大之人事案，應正式發函通知開
    會，且正式提案，不應在臨時動議提出，而被告乙○○係列
    席人員，並無堅持討論之權利，故伊才宣布散會云云（見原
    審卷第83頁）；惟在會議錄音紀錄譯文中，告訴人係不附理
    由即宣布散會，是告訴人上開所述，尚難認與事實相符。從
    而，告訴人既係於被告乙○○提出討論告訴人常務監事辭職
    案之臨時動議後，未附理由即宣布散會離開會場，即便告訴
    人心中有不欲討論臨時動議之主觀理由，均無法為旁人所知
    ；況告訴人既係在被告乙○○提出討論告訴人常務監事辭職
    案後，宣布會議結束而離開，是被告丁○○因而認為告訴人
    是因與其相關議題而離開，遂在系爭臨時監事會會議紀錄記
    載：「該案與現任常務監事相關，故邱常務監事孝震先離席
    」等內容，亦與情理無違。更遑論會議紀錄並無要求須逐字
    記載會議經過始屬合法，故系爭臨時監事會會議紀錄前開記
    載，係在表明告訴人先行離席之事實，此與事實既無相悖，
    且告訴人不欲討論而宣布散會離開會場之原因，本非在擔任
    紀錄之被告丁○○認知之範圍內，是被告丁○○雖未進一步
    載明告訴人與被告乙○○間有關是否討論臨時動議之爭執過
    程，尚難認被告丁○○如此之記載，即與事實不符，進而推
    指被告丁○○有何登載不實或起訴書所載之偽造文書犯行。
五、綜上所述，被告丁○○主觀上既無偽造文書之犯意，且係依
    會議進行之狀況，記載會議紀錄，又係有製作系爭臨時監事
    會會議紀錄權之人，自難認與偽造私文書罪之構成要件相當
    ；而其完成會議紀錄並確認無誤後，於96年4月16日以醫師
    公會、代表人理事長乙○○名義寄發（九六）北市醫會字第
    069號函，檢送系爭臨時監事會會議紀錄予臺北市政府社會
    局備查，並無何損害告訴人及臺北市政府社會局對於醫師公
    會之監督職權，亦實難以行使偽造私文書罪相繩，更遑論被
    告乙○○、甲○○與被告丁○○間有何行使偽造私文書犯行
    之犯意聯絡與行為分擔。是檢察官所提出之證據，尚不能使
    本院形成被告乙○○、甲○○、丁○○有罪之確信。此外，
    復查無其他積極證據足資證明被告乙○○、甲○○、丁○○
    有何被訴行使偽造私文書犯行。揆諸首揭說明，自屬不能證
    明被告三人犯罪。原審以不能證明被告犯罪，而為被告三人
    無罪之判決，並無違誤。檢察官以(一)被告丁○○明知告訴人
    丙○○於本次臨時監事會已宣布散會而離開，並非因「利益
    迴避」而退席，竟仍在該次會議會議記錄之臨時動議中記載
    ：「該案因與現任常務監事相關，故邱常務監事孝震先離席
    」之不實事項，該次會議記錄旋經台北市醫師公會函報主管
    機關即台北市社會局備查，使告訴人丙○○之常務監事職務
    有被解除之虞，自足生損害於主管機關管理社團法人之正確
    性及告訴人之利益。且據告訴人丙○○於審理中證稱：渠已
    經為自己解職一事另發通知召集臨時監事會，被告等人均知
    其事等語，是被告丁○○所為亦無任何急迫性。且告訴人如
    有迴避之必要，則被告甲○○應同有迴避之必要。又被告甲○○於當日告訴人離開後繼任主席，被告乙○○則將上開會
    議記錄以台北市醫師公會理事長名義發函台北市社會局備查
    ，該二人與被告丁○○就上開犯行有行為分擔與犯意聯絡。
    (二)被告乙○○身為台北市醫師公會理事長，明知台北市社會
    局因醫師公會先前協議由告訴人、被告甲○○先後擔任監事
    ，違反人民團體選舉辦法第25條規定，故同年月27日以北市
    社一字第094074000號函請公會補正程序。詎料被告乙○○
    與甲○○、丙○○均知情而仍維持之前協議由丙○○、甲○○先後擔任常務監事之協議，並為擔保前開協議之實行，而
    由丙○○預先於94年10月間某日，在台北市醫師公會辦公室
    先行簽立「於96年4月16日起請辭常務監事」之辭職書，三
    人竟基於偽造文書之犯意聯絡，將「二位同票監事以抽籤方
    式，由丙○○擔任常務監事」之不實事項，於94年11月7日
    以（九四）北市醫會改字第240號函送主管機關台北市社會
    局備查。社會局旋因選舉程序符合法律規範而准予備查，自
    足生主管機關管理人民團體之正確性。而被告乙○○、甲○○上開於94年間所為之偽造文書犯行，與起訴之偽造文書之
    犯行，均為使甲○○自94年4月17日起擔任台北市醫師公會
    常務監事一職，故有手段目的之牽連關係，原審亦漏未審酌
    等等為由，指摘原判決不當。然被告等人於97年11月7日以
    （九四）北市醫會改字第240號函將「二位同票監事以抽籤
    方式，由丙○○擔任常務監事」之事項，送主管機關即台北
    市社會局備查，有無偽造私文書或行使偽造私文書犯行，並
    未在起訴書所指犯罪事實之範圍內，而起訴書所指之犯罪事
    實，既經本院認定不能證明，是此部分即與該等起訴部分無
    何手段目的之牽連關係，非本院所得併予審理。此外，本件
    尚不足以證明被告乙○○、甲○○、丁○○有行使偽造私文
    書犯行，已如前述，檢察官上訴意旨所指各節，均不足採，
    其上訴自無理由，應予駁回。
據上論斷，應依刑事訴訟法第368條，判決如主文。
本案經檢察官王清杰到庭執行職務。
中    華    民    國    98    年    4     月    16    日
                  刑事第二十二庭審判長法  官  何菁莪
                                      法  官  江振義
                                      法  官  李麗珠
以上正本證明與原本無異。
如不服本判決，應於收受送達後10日內向本院提出上訴書狀，其
未敘述上訴之理由者並得於提起上訴後10日內向本院補提理由書
（均須按他造當事人之人數附繕本）「切勿逕送上級法院」。
                                      書記官  陳禹任
中    華    民    國    98    年    4     月    27    日


司法院資訊處製作；財團法人民間司法改革基金會備份。
